【裁判字號】    89,訴,2747
【裁判日期】    891229
【裁判案由】    不動產所有權移轉登記
【裁判全文】
臺灣臺北地方法院民事判決  八十九年度訴字第二七四七號
    原      告  乙○○
    訴訟代理人  羅瑞洋律師
    被      告  甲○○      住台北縣淡水鎮○○路六十九巷四十六號十四樓之一
右當事人間請求不動產所有權移轉登記事件，本院判決如左：
    主      文
被告應將坐落台北縣三芝鄉○○○○段埔頭坑小段五○地號，面積六五八九平方公尺
，應有部分為五萬分之一七五之土地辦理所有權移轉登記與原告。
訴訟費用由被告負擔。
原告假執行之聲請駁回。
    事      實
甲、原告方面：
壹、聲明：
  (一)先位聲明：
    1.被告應將坐落台北縣三芝鄉○○○○段埔頭坑小段五○地號，面積六五八九平
      方公尺，應有部分為五萬分之一七五之土地辦理所有權移轉登記與原告。
    2.願供擔保，請准宣告假執行。
  (二)備位聲明：
    1.被告應給付原告新台幣（下同）一百八十六萬元及自民國（下同）八十七年六
      月二十九日起至清償日止按週年利率百分之五計算之利息。
    2.願供擔保，請准宣告假執行。
貳、陳述：
  一、被告前於八十五年十二月三十日向原告購買坐落台北縣三芝鄉牽手社區內B8棟
      三樓即台北縣三芝鄉○○街一三二號三樓房屋之坐落基地如先位訴之聲明第一
      項所示之土地應有部分，經雙方簽訂土地預定買賣契約書，約定買賣價款為二
      百零四萬元，雙方並約定提供上開土地向銀行貸款一百六十二萬元，以為支付
      上開買賣價款在案。
      (一)詎被告總共徒僅支付土地價款一十八萬元，被告竟利用本件申辦銀行貸款，
        必須先將上開不動產過戶給被告之機會，於八十六年十月九日原告將如先位
        訴之聲明第一項所示之不動產過戶登記給被告後，被告旋即向貸款銀行聯邦
        銀行桃鶯分行提出異議，並拒辦抵押設定，以致原告無法獲得貸款而受領土
        地買賣之價款。
      (二)且被告復明知上開不動產所有權狀係由原告持有，且迄未經原告交付上開不
        動產，被告竟又向地政機關謊報上開不動產所有權狀遺失，矇騙取得上開不
        動產所有權狀，被告進而於八十七年六月二十九日將戶籍遷入上開土地上之
        房屋，並私擅搬入居住使用。不但被告子女在當地就讀台北縣三芝國民小學
        ，被告本人亦經常出入上開房屋。
  二、查被告徒僅支付土地價款一十八萬元，共尚積欠土地價款一百八十六萬元，被
      告既向貸款銀行聯邦銀行桃鶯分行提出異議，並拒辦抵押設定，依上開土地預
      定買賣契約書第三條第三項暨代辦貸款委託書第五條等約定，被告自應於收受
      原告通知後十日內付清各項未交付之金額包括各期工程款，公司無息貸款及銀
      行貸款。
      (一)經原告自八十六年十月九日起即一再口頭或電話及書面催討價款，案有被告
        於台灣士林地方法院八十八年度訴字第八九○號案所提抗告狀所附蓋有郵戳
        八十六年十一月二十五日之原告信封封面可證，惟經歷一年多，被告均置之
        不理。原告不得不於八十八年七月十六日再以存證信函限被告於文到十日內
        付清上開價款，被告如逾期超過十五日以上時，即視為解除上開土地預定買
        賣契約全部之約定，不另通知在案，嗣經被告於八十八年七月十七日收受上
        開存證信函，迄今被告仍置之不理。
      (二)依上開土地預定買賣契約書第八條及代辦貸款委託書第五條等約定，被告如
        逾期超過十五日以上時，經原告催告後七日內仍未繳付，原告得逕行解除上
        開土地預定買賣契約書全部之約定。
      (三)經查被告自八十六年十月九日即經原告一再口頭或電話及書面催討價款，惟
        經歷一年多來，被告均置之不理，且經原告以存證信函再限期被告付清上開
        價款，被告迄無付款之誠意，已如前述。是兩造間之土地預定買賣契約書全
        部之約定業經解除，爰依法訴請被告返還如先位訴之聲明所示之不動產。
  三、至於本件坐落上開土地上之台北縣三芝鄉○○街一三二號三樓房屋部分訴訟，
      業經台灣士林地方法院八十八年度訴字第八九○號判決：被告徒僅支付房屋價
      款一十二萬元，共尚積欠房屋價款一百二十四萬元，惟迭經原告以電話、存證
      信函催告，被告均置之不理，原告因此於八十八年七月十六日依房屋預定買契
      約書第十條以存證信函限被告於文到十日清償價款，如逾期十五日以上時，即
      視為解除兩造間上開房屋買賣契約，而被告已於八十十八年七月十七日收受該
      存證信函，因被告迄無付款，是兩造間之房屋買賣契約業經解除，被告應返還
      上開房屋在案，附此敘明。
  四、被告僅支付價款一十八萬元，共尚積欠一百八十六萬元，被告既向貸款銀行聯
      邦銀行桃鶯分行提出異議，並拒辦抵押設定，依上開土地預定買賣契約書第三
      條第三項暨代辦貸款委託書第五條約定，被告自應付清各項未交付之金額包括
      各期工程款、公司無息貸款及銀行貸款。如鈞院認為原告不宜解除上開土地預
      定買賣契約書全部之約定，惟被告仍應分別給付原告如備位聲明所列之金額，
      爰依法訴訟被告給付如備位訴之聲明所列之金額。
參、證據：提出(一)土地預定買賣契約書影本一份、(二)登記謄本影本一份、(三)所有權狀
    影本一份、(四)民眾閱覽查詢資料影本一份、(五)八十八年七月十二日被告戶籍謄本
    影本一份、(六)被告所提原告信封封面影本一份、(七)台北正義郵局第六一八號存證
    信函影本一份、(八)台灣士林地方法院八十八年度訴字第八九○號民事判決影本一
    份、(九)台灣士林地方法院八十八年度訴字第八九○號民事裁定影本一份、(十)抗告
    狀影本二份、(十一)台灣士林地方法院八十八年度聲字第八八九號民事裁定影本一份
    、(十二)台灣高等法院八十九年度抗字第三○五三號民事裁定影本一份、(十三)台灣高等
    法院八十九年度抗字第二二八一號民事裁定影本一份為證。
乙、被告方面：
    被告未於最後言詞辯論期日到場，於前言詞辯論期日曾到場聲明及陳述如次：
壹、聲明：原告之訴駁回。
貳、陳述：系爭房屋有許多瑕疵，伊只是希望建商把瑕疵修補好。
    理      由
一、本件被告，未於最後言詞辯論期日到場，核無民事訴訟法第三百八十六條各款所
    列情形，爰依原告之聲請，由其一造辯論而為判決。
二、原告主張被告前於八十五年十二月三十日向原告購買坐落台北縣三芝鄉牽手社區
    內B8棟三樓即台北縣三芝鄉○○街一三二號三樓房屋之坐落基地台北縣三芝鄉○
    ○○○段埔頭坑小段五○地號應有部分五萬分之一七五，經雙方簽訂土地預定買
    賣契約書，約定買賣價款為二百零四萬元，並約定提供上開土地向銀行貸款一百
    六十二萬元，以為支付買賣價款，如因被告逕行通知貸款機構表示異議或中止貸
    款，致原告不能獲得款時，被告願依原告之通知於七日內將全部之貸款金額一次
    給付原告，如逾期達十五日時，經催告後仍未繳付時，原告得逕行解除買賣契約
    ；詎被告交付原告土地價款一十八萬元後，原告依約將系爭土地應有部分應過戶
    登記予被告，被告竟向承辦款之聯邦銀行桃鶯分行提出異議，並遷入其上之房屋
    居住使用，致原告不能取得貸款以清償被告所積欠之價款，尚積欠原告土地價款
    一百八十六萬元，依兩造簽立之代辦貸款委託書第五條等約定，被告應於收受原
    告通知後七日內付清各項未交付之款項，惟迭經原告以電話、存證信函催告，被
    告均置之不理，原告因此於八十八年七月十六日再以台北正義郵局第六一八號存
    證信函限被告於文到十日內付清上開價款，被告如逾期超過十五日以上時，即視
    為解除上開土地預定買賣契約全部之約定，被告亦於八十八年七月十七日收受上
    存證信函；茲因被告迄未給付原告價款，兩造間之土地預定買賣契約書業已解除
    等情，業據原告提出土地預定買賣契約書、登記謄本影本一份、所有權狀影本一
    份、民眾閱覽查詢資料影本一份、八十八年七月十二日被告戶籍謄本影本一份、
    被告所提原告信封封面影本一份、台北正義郵局第六一八號存證信函影本一份等
    件為證。被告對僅支付土地價款一十八萬元，已搬入坐落其上之房屋居住，惟其
    向貸款銀行異議而未辦理貸款，經原告以口頭或電話催討價款，與收受台北義郵
    局第六一八號存證信函之事實，並未爭執，堪信為真實。
三、被告雖辯稱因系爭土地上之房屋有瑕疵，其希望建商將房屋瑕疵修補好等語。按
    倘因甲方（即被告）逕行通知貸款機構表示異議或中止貸款，致乙方（即原告）
    不能獲得貸款時，甲方願依乙方通知日，無條件如期付清本約各項未交付之金額
    。但如逾期達十五日上時，甲方願由乙方準用第參條後段違約規定處置，絕不異
    議；但如逾期達十五日以上時，即視同甲方故意違約，乙方逕行解除本約及其牽
    連之「預定土地買賣契約書」及其他關係契約，無須另為通知。且房屋及土地由
    乙方收回自行處分。屆時產權如已移轉登記為甲方時，甲方應無條件將該產權移
    轉返還予乙方或乙方指定之登記名義人。並於乙方通知解約之日起七日內，備齊
    移轉登記所需文件及用印，兩造所簽房屋預定買賣契約書第四條第五款、第三條
    後段有明文約定；再按若甲方不願依本委託書內容規定履行或有終止本項委託原
    因發生或甲方逕行通知貸款機構為異議或終止貸款之意思表示，致乙方不能獲得
    貸款抵償其應付購屋尾款時，應於乙方通知後七日內以現金付清應付價款、手續
    費等，否則以違反預定土地買賣契約論處，甲方絕無異議；但如逾期達十五天時
    ，經乙方催告七天後仍未繳付時，即視為甲方違約，乙方得逕行解除本契約，代
    辦貸款委託書第五條後段、土地預定買賣契約書第八條分別約定有明文，查被告
    向承辦款之聯邦銀行桃鶯分行提出異議，致原告未能獲得貸款部分之買賣價金，
    於原告通知付清價款，被告未為給付時，即已陷於給付遲延之狀態，原告依約自
    得再催告被告於文到十日內付清上開價款，如逾期超過十五日以上時，即視解除
    契約。被告所辯稱房屋有瑕疵一節固為真實；然按債務人享有同時履行抗辯權者
    ，在未行使此抗辯權以前，仍發生遲延責任之問題，必須行使以後始能免責；則
    被告並未能證明其在原告催繳貸款部分價金時，曾主張房屋瑕疵之抗辯，則其遲
    延責任並未能免責，原告解除系爭土地預定買賣契約，乃為合法。從而，原告解
    除契約後回復原告之法律關係，以先位之訴請求被告應將坐落台北縣三芝鄉○○
    ○○段埔頭坑小段五○地號，面積六五八九平方公尺，應有部分為五萬分之一七
    五之土地辦理所有權移轉登記與原告，為有理由，應予准許。
四、又預備訴之合併，以先位之訴有理由為就備位之訴裁判之解除條件，本件原告所
    提起先位之訴有理由，已如前述，則原告請求判決如聲明備位之訴部分，已因解
    除條件成就而無從裁判，併此敘明。
五、再本件係命被告為一定意思表示之判決，於判決確定時視為其自確定時被告已為
    該意思表示，依其性質須待判決確定始生效果，判決確定前不得為假執行之宣告
    ，原告陳明願供擔保請准宣告假執行，應予駁回。
六、結論：原告之訴為有理由，依民事訴訟法第三百八十五條第一項前段、第七十九
    條但書，判決如主文。
中      華      民      國    八十九    年     十二     月    二十九    日
                              民事第二庭法      官  吳青蓉
右為正本係照原本作成
如對本判決上訴，須於判決送達後廿日內向本院提出上訴狀
中      華      民      國    九十      年       一     月        二    日
                                        法院書記官  吳芳玉


司法院資訊處製作；財團法人民間司法改革基金會備份。
